臺灣高等法院民事判決　　　　　　　　 99年度重上字第767號
　　上　訴　人　王昇
　　訴訟代理人　黃福雄律師
　　複代理人　　蕭卉律師
　　訴訟代理人　邱玉萍律師
　　上　訴　人　王煥曾
　　訴訟代理人　鍾永盛律師
　　　　　　　　黃當庭律師
上列當事人間清償債務事件，兩造對於中華民國99年11月18日臺
灣板橋地方法院98年度訴字第2050號第一審判決各自提起上訴，
本院於100年3月30日言詞辯論終結，判決如下：
    主  文
原判決關於命王煥曾為給付部分及該部分假執行之宣告暨訴訟費
用之裁判均廢棄。
上開廢棄部分，王昇在第一審之訴及假執行之聲請均駁回。
王昇之上訴駁回。
第一、二審訴訟費用均由王昇負擔。
    事  實  及  理  由
一、上訴人（即被上訴人）王昇起訴主張：
  (一)訴外人即原債權人王旻於民國85年間貸與王煥曾新台幣（下
    同）780 萬元（下稱系爭債權），王煥曾已收受上開借款，
    王旻持有其中690萬元匯款之憑證，其餘90萬元因時間久遠
    ，憑證遺失，但經王煥曾簽立借據，故王煥曾確積欠王旻
    780萬元。王旻於90年7月20日將系爭債權全數讓與王昇，雖
    系爭債權未約定還款期限，但王昇於98年8月6日向原審法院
    聲請就王煥曾積欠借款核發支付命令，應視為還款之催告，
    王煥曾對該支付命令提出異議，則王煥曾應於受催告即98年
    8月6日之翌日起，就遲延給付之780 萬元借款債務，按年息
    5%計算遲延利息。
  (二)紅帽傳播有限公司（下稱紅帽公司）並非王煥曾一人獨資之
    商號，王煥曾截至87年間積欠王旻高達780 萬元之債務，焉
    有餘力於89年間獨立出資1,000 萬元成立紅帽公司，更無代
    王旻墊付出資款之資力，王煥曾將王旻名下之股權轉至他人
    名下，為王旻所不知。紅帽公司與王旻間縱有金錢或財物往
    來關係，亦無發生代王煥曾清償上開債務之效力。王煥曾對
    於清償方法及數額前後主張互相齟齬，且抗辯已清償之金額
    逾越其自認之690萬元債務近180萬元，不合常理，自難信實
    。王煥曾抗辯先開立12紙本票交予王旻，王旻於到期日前換
    取紅帽公司12紙支票，非屬事實。既然王煥曾表示89年8 月
    已與王旻分手，且王煥曾已開立本票清償債務，焉有於開立
    本票或支票後，於90年至92年期間，自其帳戶內不定時、不
    定額給付款項予王旻致重複清償債務逾百餘萬元之理，甚有
    匯款如80,250元等非整數之金額。紅帽公司提供兩部賓士車
    供王旻使用，係為節稅之用，與兩造間之債權債務無關。上
    開二輛賓士車之價金僅為1,449,000元，非1,932,000元。王
    煥曾辯稱代王旻支付房貸50萬元及給付王旻300 萬元本票，
    或曾簽發每期25萬元之本票12紙，王旻否認。紅帽公司簽發
    以王旻為受款人之支票，係出於股東之盈餘分配、節目製作
    及主持，與清償債務無關。於原審請求王煥曾給付780 萬元
    及法定遲延利息，原審判命王煥曾給付6,037,750元本息，
    駁回王昇其餘之請求，兩造各對其敗訴部分全部提起上訴。
  (三)聲明：
    1.上訴聲明：
      (1)原判決不利於王昇部分廢棄。
      (2)上開廢棄部分，王煥曾應再給付王昇1,762,250 元，及
        自98年8月18日起至清償日止按年息5%計算之利息。
      (3)第二項聲明部分，王昇願供擔保，請准宣告假執行。
    2.答辯聲明：王煥曾之上訴駁回。
二、被上訴人（即上訴人）王煥曾則以：
  (一)王煥曾與王昇之妹王旻於82年間認識，二人同係記者，自83
    年間起，二人租屋共同居住，王旻與王煥曾一起投資買賣股
    票。約於87年間，王煥曾與王旻及其胞弟共同住進新店市○
    ○○街王旻所購之新屋，王旻不願認列投資股票之虧損，要
    求王煥曾書寫一張連本帶利為780 萬元之借據（實則王煥曾
    僅使用王旻690 萬元），王煥曾不予計較而簽寫。89年3、4
    月間，王旻向王煥曾催討償還借款，王煥曾遂以自己經營之
    紅帽公司名義向訴外人建新小客車租賃股份有限公司（下稱
    建新公司）以分期付款方式購買賓士E320、車號BB- 7827號
    自用小客車一輛（下稱第一輛車）價值3,005,280 元交王旻
    使用，以抵償部分債務，出售該車之餘款77萬元亦匯還王旻
    。92年1月24日王煥曾又以紅帽公司名義再度向建新公司購
    買一輛賓士S320、車號CC -9269號小客車（下稱第二輛車）
    ，扣除BB-7827號小客車折抵給建新公司後，必須再給付
    1,932,000元，由王煥曾支付車款，建新公司於93年10月23
    日將第二輛車以買賣方式過戶與王旻指定之王昇。王旻僅為
    紅帽公司掛名股東，並未出資。紅帽公司若非為王煥曾清償
    欠款，無將其所購入之賓士車提供與王旻代步或過戶之理。
    89年8月27日王旻及其家人多人喝令王煥曾清償欠款，雙方
    計算結果，扣除王煥曾以紅帽公司名義分期付款購買之第一
    輛車之款項，及王煥曾幫忙王旻繳納新店市○○○街房屋部
    分貸款約50餘萬元後，王煥曾尚須給付王旻約300萬元，王
    煥曾遂簽發票號177526號、面額300萬元、到期日91年1月31
    日之本票一紙交王旻收執。在上述300萬元本票期限即將屆
    滿前，王旻要求王煥曾付款，二人協議該300萬元債務，由
    王煥曾簽發自91年1月25日起至91年12月25日，每月25日到
    期、面額均為25萬元之本票共計12紙予王旻，由王旻在本票
    到期前，持本票換開紅帽公司之支票，再予提示兌現。780
    萬元借據在300萬元本票債務分期付款完畢後，王煥曾多次
    要求返還借據，王旻均稱已丟棄。孰料，王旻竟將早已不存
    在之債權讓與予其四哥即王昇，再由王昇請求王煥曾清償債
    務。另外，王煥曾自0000000000000號帳戶轉帳至王旻之中
    國信託商業銀行（下稱中信銀）0000000000000號帳戶（下
    稱中信銀帳戶）合計1,135,000元，王煥曾自0000000000000
    號帳戶轉帳至王旻之中信銀帳戶627,250元，王煥曾共轉帳
    1,762,250元予王旻。總計王煥曾已給付王旻高達8,699,530
    元，超出王煥曾積欠王旻之690萬元債務甚多等語，資為抗
    辯。
  (二)聲明：
    1.答辯聲明：王昇之上訴駁回。
    2.上訴聲明：
      (1)原判決不利於王煥曾部分廢棄。
      (2)上開廢棄部分，王昇於第一審之訴駁回。
      (3)如受不利判決，王煥曾願供擔保請准宣告免為假執行。
三、兩造不爭執之事實：
  (一)王旻分別於85年11月25日、86年5月22日、86年11月17日、
    87年3月10日，匯款50萬元、500萬元、60萬元、80萬元，合
    計690萬元，至王煥曾中信銀0000000000000號帳戶。王煥曾
    曾簽立780萬元之借據予王旻收執。
  (二)紅帽公司簽發以華南商業銀行股份有限公司延吉分行為付款
    人、王旻為受款人之支票，經王旻提示兌現7 紙支票，分別
    為：發票日91年2月25日、面額50萬元、票號0000000；發票
    日91年3月28日、面額25萬元、票號0000000；發票日91年 5
    月3日、面額25萬元、票號0000000；發票日91年5 月30日、
    面額25萬元、票號0000000；發票日91年8月28日、面額25萬
    元，票號0000000；發票日91年10月28日、面額25萬元、票
    號0000000；發票日91年11月27日、面額25萬元、票號
    0000000；共計200萬元。
  (三)王煥曾於91年4月2日至93年12月7日間，自0000000000000號
    帳戶轉帳至王旻之中信銀0000000000000號帳戶，合計
    1,135,000元；復於90年11月27日至92年3月21日間，自
    0000000000000號帳戶轉帳至王旻前述帳戶，合計627,250元
    ，王煥曾共計轉帳1,762,250元（1,1 35,000＋627,250 ＝
    1,762,250）予王旻。
  (四)89年5月10日及92年1月24日王煥曾以紅帽公司名義向建新公
    司以分期付款方式購買車號BB-7827號賓士E320 小客車一輛
    交王旻使用；嗣提前清償第一輛車剩餘3期車款，於92年1月
    24日，以紅帽公司名義再度向建新公司購買一輛賓士S320、
    車號CC-9269 號，已使用約兩年之二手車，此車扣除第一輛
    車折抵給建新公司後，必須再給付1,932,000元，分24期付
    款（前18期租金，後6期保證金），由王煥曾支付車款，因
    王煥曾提前於93年10月間付清全部款項，建新公司於93年10
    月23日將該車以買賣方式過戶與王旻所指定之人王昇。
四、兩造爭執點之論述：
    王昇主張受讓王煥曾積欠王旻之780萬元借款債權，其已以
    支付命令之送達催告王煥曾清償債務，而王煥曾則以已清償
    8,699,530元超過實際積欠之690萬元債務，王旻並無債權可
    轉讓王昇等語置辯。本件之爭點為：(一)王旻對王煥曾有多少
    債權？(二)王煥曾是否已清償對王旻之債務？本院判斷如下：
  (一)王煥曾自認願意清償王旻780萬元債務：
    稱消費借貸者，謂當事人一方移轉金錢或其他代替物之所有
    權於他方，而約定他方以種類、品質、數量相同之物返還之
    契約。民法第474條第1項定有明文。消費借貸，為要物契約
    ，須以金錢或其他代替物之交付為構成要件，如對於交付之
    事實有爭執，自應由主張已交付之貸與人負舉證責任，此觀
    民法第474 條之規定自明。王昇提出王旻於第一商業銀行股
    份有限公司匯款與王煥曾之單據為85年11月25日50萬元、86
    年5月22日500萬元、86年11月17日60萬元、87年3月10日80
    萬元，總計690萬元（50+500+60+80=690）（原審司促卷第
    11至14頁）；證人王旻雖於原審證稱匯款690萬元以後，王
    煥曾又陸續借了90萬元等語（原審卷一第168頁），但就借
    款90萬元部分，王昇未舉證以實其說，本難信實。惟按，當
    事人主張之事實，經他造於準備書狀內或言詞辯論時或在受
    命法官、受託法官前自認者，無庸舉證。民事訴訟法第279
    條第1項定有明文。王煥曾確實在王旻書立之借據「向王旻
    借款柒佰捌拾萬圓整」上簽名（原審司促卷第10頁），為王
    煥曾所自認，且王煥曾在原審自認「我有承認780萬元的借
    貸債務‧‧‧我當時是願意還王旻780萬元」等語（原審卷
    二第42頁反面），則王昇主張王旻對王煥曾有780萬元借款
    債權，堪信屬實。王旻於90年7 月20日將該債權讓與王昇，
    有債權讓與契約書附於原審卷一第21頁可稽，王昇於原審法
    院以98年度司促字33509號支付命令之送達為債權讓與之通
    知，故王昇主張對王煥曾有780 萬元債權，洵堪採信。民法
    第299條第1項規定「債務人於受通知時，所得對抗讓與人之
    事由，皆得以之對抗受讓人。」，是王煥曾所得對抗讓與人
    王旻之事由，皆得以之對抗受讓人王昇，即王煥曾得以其對
    王旻清償債務之事實對王昇主張之。
  (二)王煥曾已對王旻清償債務8,249,530元：
    1.王昇於98年8月6日向原審法院聲請就王煥曾積欠之780 萬
      元借款債務核發支付命令，王煥曾係於98年8 月18日收受
      支付命令及聲請核發支付命令狀繕本，則98年8 月18日以
      前王煥曾對王旻所為之債務清償，均具有清償之效力，合
      先敘明。
    2.王煥曾轉帳1,762,250元至王旻中信銀帳戶部分：
      王煥曾於91年4月2日至93年12月7日間，自0000000000000
      號帳戶轉帳至王旻之中信銀帳戶，合計1,135,000 元；復
      於90年11月27日至92年3月21日間，自0000000000000號帳
      戶轉帳至王旻前開帳戶，合計627,250元，王煥曾共計轉
      帳1,762,250元（1,135,000＋627,250＝1,762,250）予王
      旻之事實，為王昇所自認；但主張係王煥曾或紅帽公司給
      予王旻之節目分紅、報酬等費用，既為王煥曾所否認，應
      由王昇負舉證責任。王昇除證明王旻在紅帽公司向中華電
      視股份有限公司（下稱華視公司）承包之節目中擔任主持
      人外，迄未提出證據（例如扣繳憑單）證明前開金額係紅
      帽公司之分紅或報酬。經查：紅帽公司與華視公司簽訂之
      協議書載明「五、甲方（即華視公司）負責本三項節目製
      播之行政聯繫事宜，以及支持節目製作人、主持人各一人
      ；另甲方同意安排導播、助導、工程人員，支援本節目製
      播任務。‧‧‧七、為『股市紅不讓』節目之製播，乙方
      （紅帽公司）同意每集（九十分鐘）支付甲方新台幣伍萬
      元整，週四播出半小時支付新台幣貳萬元整、週六（股市
      停市）支付壹萬元整。八、為『股市e級棒』節目之製播
      ，乙方同意每集（一小時）支付甲方新台幣二萬八千萬元
      ，週五（五十分鐘）支付新台幣二萬三千元。九、為『股
      市夜來香』節目之製播，乙方同意每集（三十分鐘）支付
      甲方新台幣貳萬元整。」（本院卷第69頁），王煥曾抗辯
      王旻當時任職於華視公司，係華視公司提供之主持人、製
      作人，應向華視公司支領薪水，核與王旻證稱88年時任職
      華視公司乙節相符（原審卷一第169 頁背面），是紅帽公
      司應無再給付王旻任何費用之義務。王昇主張王煥曾或紅
      帽公司有給付王旻酬勞或分紅之事實屬變態事實，應由王
      昇負舉證之責。王昇雖舉證另一節目主持人陳昕亦自王煥
      曾之帳戶獲得款項，王煥曾則辯稱該等匯款係因節目主持
      人為紅帽公司代墊之服裝借用費等。姑不論王煥曾是否因
      陳昕為紅帽公司之節目主持人而給付款項，縱令王煥曾確
      因陳昕主持節目而給付報酬，不等同王煥曾前述匯款必然
      為王旻主持節目之報酬或分紅。再者，王昇主張王煥曾匯
      款與陳昕之數額為15,000元或2萬元（本院卷第115頁），
      與王煥曾匯入王旻帳戶之前述金額相差甚遠，且單筆高達
      10 萬元（本院卷第117頁），實難認王旻因主持節目得獲
      取高達170餘萬元酬勞或分紅。故王煥曾抗辯其匯入王旻
      帳戶之1,762,250元係清償欠款，洵屬可取。王昇另主張
      紅帽公司得於華視公司開播三個節目，係因王旻之努力爭
      取及具有股市分析能力云云；此為王煥曾所否認，辯稱紅
      帽公司承包華視公司節目，係由王煥曾努力經營而來，且
      節目播出係華視公司全體員工之努力，非一人能力所及，
      華視公司之製作人有十餘人，王旻為最資淺者。王昇迄未
      舉證證明王旻對紅帽公司承包華視公司節目有何重大貢獻
      ，則其主張王旻除領取華視公司薪資外，紅帽公司尚另外
      給付高額酬勞之事實，自難認為真實。次查：王旻在89
      年9月29日以後並未登記為紅帽公司之股東（原審卷一第
      179頁），紅帽公司怎可能於90至93年間分紅予非股東之
      王旻？王煥曾匯款與王旻，王昇未能證明與系爭債權無關
      ，王煥曾抗辯匯款係清償780萬元債務其中之一部分，自
      屬可取。
    3.紅帽公司給付王旻200萬元票款部分：
      王旻收受紅帽公司簽發、以王旻為受款人之支票，於91年
      間經提示兌領7紙支票，金額合計200萬元之事實，為王昇
      所自認。王昇否認200 萬元係紅帽公司代王煥曾清償債務
      ，主張係王旻基於紅帽公司股東身分所獲得之分紅、配息
      云云。查：
      (1)王煥曾抗辯紅帽公司係其一人出資設立，為符合89年公
        司法關於有限公司之規定，遂借用女友王旻等人之名義
        登記為股東。王昇則主張王旻並非人頭股東而係實際出
        資且為大股東云云，但王昇自陳無法提出王旻出資紅帽
        公司之證據（本院卷第132頁背面），且依公司法第105
        條規定「公司股單，由全體董事簽名或蓋章」，王昇未
        能提出王旻持有紅帽公司股單之證據，自難信王旻確曾
        對紅帽公司為實際出資。王旻自89年9 月29日以後已未
        登記為紅帽公司股東，雖王昇主張王旻對其股權之轉讓
        不知情云云；然依公司法第110條第1項規定「每屆會計
        年度終了，董事應依第228 條之規定，造具各項表冊，
        分送各股東，請其承認。」，王煥曾未能提出紅帽公司
        交付王旻各項表冊之證據，益難認王旻確曾對紅帽公司
        為出資，其主張不知股權於89年間轉讓云云，亦無可取
        。
      (2)王煥曾抗辯於89年8 月27日與王旻分手，當日在新店市
        ○○○街簽發一紙300 萬元之本票作為與王旻間債務之
        結算，嗣因王煥曾無法一次清償300萬元，遂將300萬元
        本票換成12紙、每紙25萬元之本票，再於本票到期前換
        開紅帽公司為發票人之支票，王旻兌領7 紙支票，金額
        合計200萬元之事實，業提出發票日為89年8月27日、到
        期日91年1月31日、其上註記「付訖」之本票影本附於
        原審卷一第47頁可稽。王昇不否認王旻與王煥曾於89年
        8月27日左右分手（本院卷第154頁），則王煥曾抗辯協
        議分手當天結算與王旻間之債務而簽發300 萬元本票，
        尚屬可取。王旻為王昇胞妹，且係轉讓債權予王昇之人
        ，本難期其證詞公允，其於原審證稱未收受前述300 萬
        元本票云云，實難憑採。王旻係在91年間陸續兌領200
        萬元支票票款（本院卷第44至50頁），斯時其已非紅帽
        公司之股東登記名義人，王昇主張該200萬元係紅帽公
        司給付王旻之紅利或報酬，自難信實。王煥曾抗辯紅帽
        公司為其一人出資設立，爰審酌王煥曾登記為紅帽公司
        最大之股東（股權48％）（本院卷第38頁），其他股東
        均為其親友，王旻未實際出資，王煥曾簽發300萬元本
        票作為與王旻債務之結算，嗣王旻持紅帽公司開立之支
        票兌現200萬元，卻又無法舉證對紅帽公司有何債權，
        王煥曾非熟稔法律之人，國人常將法人與個人混為一談
        等情，本院認王煥曾抗辯以紅帽公司簽發之支票清償其
        對王旻所負之債務，應屬可採，故王煥曾抗辯王旻受領
        之200萬元票款係其清償780萬元債務之一部分，自屬可
        取。
    4.紅帽公司提供汽車兩輛與王旻部分：
      王煥曾於89年5月10日，以紅帽公司名義向建新公司以分
      期付款方式購買賓士E320、車號BB-7827號小客車一輛，
      紅帽公司每月須支付70,980元共三年，總價為2,555,280
      元（70,980×36=2,555,280，保證金部分新建公司已返還
      紅帽公司故不計入，本院卷第51至59頁），交予王旻供其
      使用（逾期前開款項部分，王煥曾並未舉證其支出之金額
      ，尚無可取）；嗣提前清償賓士E320剩餘3期車款，又於
      92年1月24日，以紅帽公司名義再度向建新公司購買一輛
      賓士S320，車號CC-9269 號，已使用約兩年之二手車，此
      車扣除上述第一輛車折抵給建新公司後，必須再給付建新
      公司每月80,500元，共計24期，總價款為1,932,000元（
      80,500×24=1,932,000，本院卷第60至65頁），之後提前
      於93年10月間付清全部款項，建新公司於93年10月23日將
      第二輛車以買賣方式過戶與王旻指定之人即王昇等情，為
      王昇所不爭執，但主張該兩輛賓士車係紅帽公司分配之股
      息，而將汽車過戶與王昇則係紅帽公司處分資產云云。然
      ，王旻於89年9月29日以後即未登記為紅帽公司股東，業
      如前述，紅帽公司實不可能分派紅利予王旻，更不可能任
      由非股東之王旻處分第二輛車。王昇主張王旻之出資額與
      公司登記事項相符（本院第132頁背面），即占5％（原審
      卷一第108頁），王昇所謂王旻為紅帽公司之「大股東」
      ，顯非事實。王煥曾抗辯紅帽公司從未提供股東座車，王
      煥曾尚且使用國產車，若非清償債務，豈可能購買前二輛
      高級車供王旻使用，合於情理，應屬可取。王昇迄未證明
      王旻對紅帽公司有何債權，其自紅帽公司獲得4,487,280
      元（2,555,280+1,932,000= 4,487,280）利益，王煥曾抗
      辯以此二輛車清償對王旻之欠款，亦屬可取。
    5.綜上，王煥曾自行轉帳1,762,250元給王旻，王旻領取紅
      帽公司200萬元票款及獲得4,487,280元之汽車利益，均屬
      王煥曾清償其對王旻所負之債務，堪認王煥曾已給付王旻
      8,249,530元（1,762,250+2,000,000+4,487,280 =
      8,249,530），用以清償對王旻之借款債務。參以王旻證
      稱王煥曾87年在借據上簽名（原審卷一第168頁），但於
      90年7月20日將債權轉讓王昇之前，未向王煥曾請求還款
     （本院卷第155 頁），而王昇自90年受讓債權以後直至98
      年始聲請法院核發支付命令，均屬有悖常情，益證王煥曾
      抗辯持續以匯款、簽發紅帽公司票款給付，或購買汽車供
      王旻使用之方式清償債務，應屬可採。
五、綜上所述，王昇起訴請求王煥曾清償債務，王煥曾抗辯借據
    所載之780 萬元債務業清償完畢，洵屬可信，王昇主張系爭
    債權未獲清償，為不足採。從而，王昇本於借款及受讓債權
    之法律關係，請求王煥曾給付，為無理由，不應准許。其假
    執行之聲請亦失所附麗，應併予駁回。原審就6,037,750元
    本息判命王煥曾給付，並為假執行之宣告，自有未洽。王煥
    曾上訴意旨指摘原判決此部分不當，求予廢棄改判，為有理
    由。自應由本院予以廢棄改判，如主文第二項所示。王昇上
    訴，請求王煥曾再給付1,762,250元本息，因王煥曾就積欠
    王旻之債務已全數清償完畢，王昇之上訴，自無理由，應予
    駁回。
六、兩造其餘之攻擊或防禦方法及未經援用之證據，經斟酌後，
    認為均不足以影響本判決之結果，自無逐一詳予論駁之必要
    ，併此敘明。
七、據上論結，王昇之上訴為無理由，王煥曾之上訴為有理由，
    依民事訴訟法第450條、第449條第1項、第78條，判決如主
    文。
中    華    民    國    100    年    4    月    13    日
                    民事第二庭
                        審判長法  官  吳謙仁
                              法  官  李瓊蔭
                              法  官  蘇瑞華
正本係照原本作成。
如不服本判決，應於收受送達後20日內向本院提出上訴書狀，其
未表明上訴理由者，應於提出上訴後20日內向本院補提理由書狀
（均須按他造當事人之人數附繕本）上訴時應提出委任律師或具
有律師資格之人之委任狀；委任有律師資格者，另應附具律師資
格證書及釋明委任人與受任人有民事訴訟法第466條之1第1項但
書或第2項（詳附註）所定關係之釋明文書影本。如委任律師提
起上訴者，應一併繳納上訴審裁判費。
中    華    民    國   100    年    4     月    13    日
                              書記官  賴以真
附註：
民事訴訟法第466條之1（第1項、第2項）：
對於第二審判決上訴，上訴人應委任律師為訴訟代理人。但上訴
人或其他法定代理人具有律師資格者，不在此限。
上訴人之配偶、三親等內之血親、二親等內之姻親，或上訴人為
法人、中央或地方機關時，其所屬專任人員具有律師資格並經法
院認為適當者，亦得為第三審訴訟代理人。